【裁判字號】    95,上更(一),99
【裁判日期】    950725
【裁判案由】    重利等
【裁判全文】
臺灣高等法院高雄分院刑事判決      95年度上更(一)字第99號
上  訴  人  臺灣高雄地方法院檢察署檢察官
被      告  甲○○
被      告  己○○
上列上訴人因被告重利等案件，不服臺灣高雄地方法院91年度訴
字第107 號中華民國92年3 月11日第一審判決（起訴案號：臺灣
高雄地方法院檢察署89年度偵字第10093 號），提起上訴，經判
決後由最高法院發回更審，本院判決如下：
    主  文
上訴駁回。
    理  由
一、公訴意旨略以：被告甲○○係設在高雄市○○區○○路72號
    「索提精品服飾店」之負責人，於民國87年7 月1 日申請營
    利事業登記，該店資本額為新台幣（下同）3 萬元，因營運
    不善，旋於87年7 月24日辦理註銷，共計申報銷售額 16876
    元，87年7 月15日、16日、24日、8 月4 日，甲○○委由不
    詳姓名者，持「索提精品服飾店」及其本人身分證影本等相
    關資料，分別向美商美銀賓旭信用卡有限公司台北分公司（
    下騰美商賓旭公司，信用卡業務由荷蘭銀行接管）、財團法
    人聯合信用卡處理中心（下稱聯合信用卡中心）、中國信託
    商業銀行及臺灣美國運通國際股份有限公司（下稱臺灣美國
    運通公司）等簽訂特約商店合約書，並自該等發卡銀行取得
    刷卡機及空白簽帳單。被告己○○係設在高雄市○○區○○
    路72號「瑪拉精品服飾店」之負責人，於87年7 月23日辦理
    設立登記，該店資本額為3 萬元，旋於87年10月29日辦理註
    銷，期間曾與聯合信用卡中心及萬通商業銀行簽約成為特約
    商店，因而取得刷卡機及空白簽帳單。被告甲○○、己○○
    均明知根據聯合信用卡中心與特約商店所簽訂之特約商店合
    約書，特約商店同意所約定之信用卡持卡人得以簽帳方式支
    付向特約商店購物之款項，聯合信用卡中心則同意為特約商
    店處理因接受持卡人簽帳所發生帳款收付事宜，即介於特約
    商店與持卡人之發卡銀行間之中間角色，特約商店依約不得
    接受非消費性之簽帳融資墊款。被告2 人竟意圖為自己及他
    人不法之所有，與綽號「阿龍」之真實年籍姓名不詳男子基
    於常業重利之犯意聯絡及行為分擔，利用被告2 人所交付之
    刷卡機及空白簽帳單，在不詳地點，利用向發卡銀行申請使
    用之刷卡機，以「假消費，真刷卡」之方式，借貸款項予急
    需用錢之戊○○及其他不特定人，並從中收取月利10分(10%
    )計 算之重利（即本金9000元，利息1000元），被告2 人及
    綽號「阿龍」者再將不實之消費內容及消費金額，以刷卡機
    登載於信用卡消費簽帳單上，由戊○○等人簽名後，製作不
    實之請款單，而向聯合信用卡中心、美商賓旭公司、臺灣美
    國運通公司、中國信託商業銀行及萬通商業銀行請領刷卡金
    額，使前述刷卡銀行誤以為戊○○等人係購物之消費性融資
    ，於扣除手續費後，將刷卡金額悉數撥付。自87年7 月起迄
    88年6 月間止，共計將2676萬6349元匯入被告甲○○之高雄
    區中小企業銀行後庄分行帳號00000000000000號帳戶及萬泰
    商業銀行鳳山分行帳號000000000000號帳戶；自88年1 月起
    至6 月止，共計將0000000 元匯入被告己○○之萬泰商業銀
    行南高雄分行帳號00000000000000號帳戶，上開款項全數由
    被告2 人及綽號「阿龍」者以自動提款機提領花用，藉以逃
    漏稅，並足以生損害於聯合信用卡處理中心、發卡銀行對評
    估撥款風險之正確性及稅捐稽徵機關核課稅捐之正確性。嗣
    經高雄市稅捐稽徵處查核上開2 家服飾店申報資料時發現異
    常，始查知上情。認被告2 人均係犯刑法第345 條之常業重
    利罪嫌、第216 條、第215 條之行使業務上登載不實文書罪
    嫌、第339 條第1 項之詐欺取財罪嫌。
二、公訴人認被告甲○○、己○○涉犯常業重利、行使業務登載
    不實文書、詐欺取財罪嫌，係以高雄市政府營利事業統一發
    證設立登記申請書、高雄市稅捐稽徵處新開營業人訪問卡、
    高雄市稅捐稽徵處新興分處營利事業設立登記查簽表、87年
    信用卡交易請款資料查核輔導清冊、高雄市政府營利事業歇
    業（註銷）登記申請書、建築改良物所有權狀、臺灣美國運
    通公司函、美銀賓旭公司特約商店合約書、聯合信用卡處理
    中心簡便行文表、萬泰商業銀行鳳山分行函、萬通商業銀行
    存款業務往來申請書、高雄區中小企業銀行後庄分行89年3
    月30日後分銀總字第044 號函及90年6 月1 日後分銀總字第
    057 號函、萬泰商業銀行鳳山分行90年5 月29日泰鳳山90字
    第226 號函、萬通商業銀行南高雄分行90年5 月24日萬通南
    高存字第143 號函、90年9 月12日日萬通南高存字第231 號
    函，及被告甲○○於將店盤讓後將「索提精品服飾店」申請
    為特約商店之相關資料、申請使用之刷卡機、空白簽帳單、
    上開高雄區中小企業銀行後庄分行及萬泰商業銀行鳳山分行
    帳戶提款卡交由他人使用，且無法說明交由何人使用等情，
    顯有違常情，被告己○○始終無法說明綽號「阿龍」者之真
    實姓名年籍資料，又無法提出合夥出資證明，有違經驗法則
    等為其論據。被告甲○○雖未於本院調查審理時到庭陳述，
    惟前訊據被告甲○○、己○○2 人均堅決否認有公訴人所指
    之前揭犯行，被告甲○○辯稱：「被告己○○向我表示要開
    服飾店，但有跳票紀錄無法申請，商得我同意提供身分證而
    申請設立」等語，被告己○○辯稱：「是郭才能出資請我當
    服飾店負責人，由郭才能負責帳務及申請刷卡機使用，因我
    先前跳票過，便請被告甲○○幫忙，後來我知道可以自己當
    負責人，便將被告甲○○之名字換掉，但沒做多久郭才能即
    表示不做了，而將店收起來，郭才能即係綽號『阿龍』者」
    等語。
三、按犯罪事實應依證據認定之，無證據不得認定犯罪事實；又
    不能證明被告犯罪者，應諭知無罪之判決；刑事訴訟法第15
    4 條第2 項、第301 條第1 項分別定有明文。又按刑事訴訟
    法上所謂認定犯罪事實之證據，係指足以認定被告確有犯罪
    行為之積極證據而言，如未能發現相當證據或證據不足以證
    明，自不能以推測或擬制之方法，以為裁判基礎，最高法院
    29年上字第3105號及40年台上字第86號分別著有判例可資參
    照。而認定不利於被告之事實，須依積極證據，茍積極證據
    不足為不利被告之認定時，即應為有利於被告之認定，更不
    必有何有利之證據；又認定犯罪事實所憑之證據，雖不以直
    接證據為限，間接證據亦包括在內，然而無論直接證據或間
    接證據，其為訴訟上之證明，須於通常一般之人均不致有所
    懷疑，而得確信其為真實之程度者，始得據為有罪之認定，
    倘其證明尚未達到此一程度，而有合理之懷疑存在而無從使
    事實審法院得有罪之確信時，即應由法院為諭知被告無罪之
    判決，最高法院亦分別著有30年上字第816 號及76年台上字
    第4986號判例足參。
四、經查：
  (一)「索提精品服飾店」、「瑪拉精品服飾店」係分於87年7 月
    1 日、87年7 月22日，以被告甲○○、己○○名義申請設立
    登記，店址均設在高雄市○○區○○路72號，其後則分別於
    87年7 月24日、87年10月29日歇業等情，有高雄市政府營利
    事業統一發證設立登記申請書、歇業（註銷）登記申請書、
    營利事業登記案件聯合作業審查表、高雄市稅捐稽徵處新開
    業營業人訪問卡、營利事業設立登記查簽表、營利事業異動
    資料附卷可稽；又「索提精品服飾店」曾於87年7 月15日、
    7 月16日、7 月24日、8 月4 日，分別與美銀賓旭公司、聯
    合信用卡中心、中國信託商業銀行及臺灣美國運通公司簽約
    成為特約商店，「瑪拉精品服飾店」亦與萬通商業銀行簽約
    成為特約商店，領取刷卡機使用等情，有上開銀行之特約商
    合約書及函文附卷為憑，堪信「索提精品服飾店」、「瑪拉
    精品服飾店」於被告2 人擔任負責人期間，有向銀行申請刷
    卡機使用之情屬實。
  (二)惟訊之證人陳姿樺、徐鈺閎、蔡佳蓉、呂蓓蓓、李鳳翔、李
    政繁、劉再來、陳能祥、郭政彰、陳紹雍，均證稱：曾至上
    開服飾店刷卡購買衣服、皮件，並無借錢或將所買衣物反賣
    予店方之情形等語在卷，證人戊○○雖證稱：當時店方說可
    買衣服再反賣，即購入1 萬元，反賣9100元等語，然其並未
    提及係因急迫、輕率、無經驗而將衣服反賣予店方，使店方
    賺取利息。
  (三)再者，「索提精品服飾店」自87年7 月起迄88年6 月間止，
    「瑪拉精品服飾店」自88年1 月起至6 月止，共計向上開銀
    行請領2676萬6349元、440 萬3406元，分別匯入被告2 人之
    上開高雄區中小企業銀行後庄分行、萬泰商業銀行鳳山分行
    、萬泰商業銀行南高雄分行帳戶，之後以提款卡提領匯入金
    額之情，固有高雄市稅捐稽徵處新興分處87、88年信用卡交
    易請款資料查核輔導清冊、前開帳戶之交易明細資料、前開
    特約商合約書附卷為憑；按被告2 人縱實際負責本案精品服
    飾店之經營，然證人乙○○、丁○○、丙○○與庚○○之警
    詢筆錄，係指有真刷卡假消費情事，各該持卡人並未供稱彼
    等有拒繳刷卡金之詐欺情事，公訴人所指被告詐欺，查無詐
    欺事實；而刑法上所謂重利罪，係行為人乘債務人急迫、輕
    率、無經驗取得與原本顯不相當之利息，據乙○○、丁○○
    、丙○○與庚○○之警訊筆錄，彼等家庭經濟均是小康之人
    ，除庚○○當時為27歲大學畢業之英文教師，其餘均為30歲
    以上之人，彼等所以真刷卡假消費均供稱「急須用錢」，且
    一致供稱「不願再出庭」，而所謂急須用錢，難認有急迫、
    輕率、無經驗之情事，再持卡人於消費簽帳單上簽名，該簽
    帳單是持卡人簽名消費之私文書，並非被告業務上作成之文
    書，被告據以向特約商銀行請款，並無犯行使業務上不實文
    書罪。另類此小額融資借貸，銀行多不屑辦理，當鋪又須擔
    保質押，一般小老百姓，難得小額短期之借款，上揭折扣10
    ％之假消費真刷卡，無非行小額融資借貸之實，所得利潤，
    尚應扣除手續費、營業稅，餘額純利無多，與目前高雄地區
    工商都市金融行情，尚無顯著之差異，應無重利盤剝之情，
    難認係取得與原本顯不相當之重利。95年7 月18日本院審理
    時再度交互詰問證人據庚○○結證稱：「依上海匯豐銀行刷
    卡交易明細表88年3 月11日我有至『索提精品服飾店』消費
    刷卡，金額10870 元，是真刷卡假消費，取得9500元，我大
    學畢業從事英文教師工作，當時月薪3 萬元，因朋友要借錢
    週轉，而我身上也沒有錢，我借過來轉借給朋友。事後我有
    清償付款。」等語。檢察官原請求另傳訊乙○○、丁○○、
    丙○○，經本院傳訊無著，改以警訊筆錄為主。被告己○○
    辯稱應扣除營業稅5%，手續費3%，則如檢察官所指訴，獲利
    10%，扣除營業稅5%，手續費3%，所得純利無多。難謂獲得
    與原本顯不相當之重利。
  (四)此外，法院復查無其他積極證據足資審認被告有何公訴人所
    指之常業重利、行使業務上登載不實文書、詐欺取財之犯行
    ，揆諸前揭法條及判例意旨，原審依法為被告二人無罪之諭
    知，並無不合，檢察官上訴意旨，仍執前詞，指摘原判決不
    當、為無理由、應予駁回。
五、被告林美玉經合法傳喚，無正當理由不到庭，爰不待其陳述
    逕行判決。
據上論斷，應依刑事訴訟法第368條、第371條，判決如主文。
本案經檢察官彭南雄到庭執行職務。
中    華    民    國    95    年    7     月    25    日
                  刑事第二庭    審判長法  官  林正雄
                                      法  官  黃壽燕
                                      法  官  陳啟造
以上正本證明與原本無異。
檢察官如不服本判決應於收受本判決後10日內向本院提出上訴書
狀，其未敘述上訴理由者，並得於提起上訴後10日內向本院補提
理由書狀（均須按他造當事人之人數附繕本）「切勿逕送上級法
院」。
中    華    民    國    95    年    7     月    27    日
                                      書記官  黃琳群


司法院資訊處製作；財團法人民間司法改革基金會備份。
